【裁判字號】    97,訴,2272
【裁判日期】    971111
【裁判案由】    侵占等
【裁判全文】
臺灣板橋地方法院刑事判決              97年度訴字第2272號
公  訴  人  臺灣板橋地方法院檢察署檢察官
被      告  甲○○
上列被告因侵占等案件，經檢察官提起公訴（97年度偵字第1273
0 號），本院判決如下：
    主  文
甲○○無罪。
    理  由
一、公訴意旨略以：被告甲○○自民國95年4 月1 日起，至同年
    9 月7 日止，在臺北縣新莊市○○路69-29 號峰益企業有限
    公司（下稱峰益公司）擔任會計，負責帳務收支及保管公司
    及負責人之大小章等業務，係從事業務之人。詎被告與案外
    人乙○○（業經台灣板橋地方法院以96年度訴字第2969號判
    處有期徒刑10月確定）共同意圖為自己不法之所有，先於同
    年4 月間，由被告甲○○向峰益公司之客戶齊豐實業有限公
    司（下稱齊豐公司）謊稱「將應付貨款之支票上所載之禁止
    背書轉讓塗銷」後，由乙○○向齊豐公司收取貨款即面額新
    臺幣（下同）50,400元之支票乙紙，轉交甲○○，2 人再於
    不詳時、地，在上開支票背面盜蓋峰益公司及負責人丙○○
    之印文後，交由被告前往提示兌領上開貨款，足以生損害於
    峰益公司與丙○○，2 人並將上開貨款以易持有為所有之意
    思予以侵占入己，未繳回公司，所得款項，均由乙○○與被
    告一起花用，且於犯後隨即離職，嗣因峰益公司整理相關帳
    務時，始悉上情，而認被告甲○○涉犯刑法第336 條第2 項
    之業務侵占罪及同法第216 條、第210 條之行使偽造私文書
    罪嫌等語。
二、按犯罪事實應依證據認定之，無證據不得認定犯罪事實；又
    不能證明被告犯罪者，應諭知無罪之判決；刑事訴訟法第15
    4 條第2 項、第301 條第1 項分別定有明文。次按認定犯罪
    事實應憑積極證據，倘積極證據不足以為不利於被告事實之
    認定時，即應為有利被告之認定，更不必有何有利之證據，
    最高法院30年度上字第816 號著有判例。又按認定犯罪事實
    所憑之證據，雖不以直接證據為限，間接證據亦包括在內；
    然而無論直接或間接證據，其為訴訟上之證明，須於通常一
    般之人均不致有所懷疑，而得確信其為真實之程度者，始得
    據為有罪之認定，最高法院76年度臺上字第4986號判例意旨
    可資參照。
三、公訴人認被告涉犯業務侵占、行使偽造私文書等罪嫌，無非
    係以證人丙○○、乙○○之證述，及出貨單、齊豐公司簽收
    單、系爭支票影本等件為其主要之論據。訊據被告固不否認
    伊與乙○○原係男女朋友關係，並均任職於峰益公司，伊並
    曾收受乙○○所交付客戶齊豐公司開立之系爭支票，及該張
    支票係存入伊在第一商業銀行之帳戶內，該筆款項於領出後
    除供乙○○解決家中之經濟外，剩餘部分亦供伊與乙○○花
    用等情，然否認有何業務侵占或行使偽造私文書之犯行，辯
    稱：當時乙○○告訴伊系爭支票是公司給他的，說是他跟老
    闆娘借的，而且他將支票拿給伊時，支票上已蓋好公司大、
    小章，並經客戶齊豐公司塗銷禁止背書轉讓，但伊沒有與齊
    豐公司聯絡要塗銷禁止背書轉讓，又因為伊的第一銀行帳戶
    平時即供乙○○使用，故依乙○○要求將支票軋進上開戶頭
    內，錢領出來後先解決乙○○家中之經濟，再花於兩個人之
    生活花費等語。
四、經查：
  (一)案外人乙○○任職於峰益公司，其因業務之便，於收受客戶
    齊豐公司為支付貨款而開立面額50,400元之支票後（下稱系
    爭支票），予以侵占入己，其上開犯行經台灣板橋地方法院
    檢察署以96年度偵緝字第1969號提起公訴後，業經本院以96
    年度訴字第2969號判決有期徒刑10月確定乙節，乃據本院調
    閱上開偵查卷宗暨刑事卷宗核閱在卷。又公訴人雖以案外人
    乙○○與被告甲○○為男女朋友關係，暨乙○○於其被訴業
    務侵占案件中之供述，及其在本案偵查中所為之證述，而認
    被告係與案外人乙○○共犯前開業務侵占罪行。然經觀諸證
    人乙○○於其被訴侵占案件之警詢中固供陳：我收到貨款支
    票之後交給甲○○，甲○○再蓋公司及負責人章後，支票由
    我拿去提示，當時我家裡困難沒有錢，所以我才想出這方法
    叫齊豐公司塗銷禁止背書轉讓，公司章及負責人的章是我叫
    甲○○去蓋的等語（見板橋地檢署96年度偵緝字第1969號卷
    第16頁），嗣在該案審理中則稱：本件支票我是當天跟齊豐
    公司收取支票款項，因為我家裡發生經濟困難，因為父親生
    前欠下很多錢，我必須要幫他還負債，後來在不得已的情況
    下，我才想把這筆款項先解決家裡眼前的困難，之後再將款
    項還回去，當時我是在8 月底的時候直接跟齊豐公司的小姐
    收支票的款項，當時支票上面有蓋禁止背書轉讓，後來我請
    甲○○請齊豐公司的小姐將禁止背書轉讓部分塗銷掉，後來
    我就私自拿甲○○的存摺去軋這張支票，支票上面的公司大
    小章是我蓋的，我是在公司新莊市○○路69-29 號蓋章的，
    當時因為老闆出國公司大小章寄放在甲○○那裡，後來我就
    去甲○○那裡拿大小章過來蓋，蓋完章之後我就在9 月7 號
    拿支票到新莊第一商業銀行新莊分行提示兌付這張支票，後
    來票款匯入甲○○戶頭裡面等語（詳本院96年度訴字第2969
    號卷第24頁），是其對於系爭支票上之公司大小章究竟是被
    告甲○○或證人乙○○所蓋印，及該紙票據是由何人持至銀
    行存入等節，前後陳述已有不同；繼於本案被告甲○○被訴
    侵占案件中，乙○○另以證人身分在偵查中陳稱：…我不清
    楚甲○○是否知道此筆款項是峰益公司的應收帳款，我們卻
    私自花用，當時她要問我，錢是怎麼來的，我是騙她說，我
    是跟朋友借的，可是他應該知道這筆錢是齊豐公司要付給峰
    益公司的貨款；當時是我叫甲○○去領錢的，領出來的錢，
    他先全部給我，是我提議叫甲○○去通知齊豐公司塗銷禁止
    背書轉讓的，領回後的貨款沒有繳回公司，就直接存入甲○○的帳戶了，是我拿票叫甲○○去存進去她自己的帳戶；公
    司大小章是我蓋的，甲○○的章是他本人自己蓋的等語（板
    橋地檢署96年偵緝字第2520號卷第32頁），是其對於曾請被
    告甲○○向客戶齊豐公司通知塗銷背書轉讓一節，雖仍為相
    同陳述，但對於被告甲○○是否確實知悉乙○○所持有之系
    爭支票係其所侵占之貨款，暨系爭支票上之峰益公司大小章
    為何人所蓋印、支票由何人所存入等節，又有不同之證述，
    顯見證人乙○○在前案之陳述及本案之證述內容，尚有供述
    不一之瑕疵。但證人乙○○因本件業務侵占案件，經本院判
    決確定後迄今未到案執行，而遭板橋地檢署執行科通緝中，
    有乙○○之台灣高等法院被告前案紀錄表可稽，致本院無從
    再訊之以究明上情，從而被告是否與乙○○間確有侵占系爭
    支票之犯意聯絡，進而將支票存入帳戶暨提領該筆款項花用
    等情，自仍存有合理懷疑。公訴人以證人乙○○於前案暨本
    案偵查中之前開不一致之陳述，而認被告與乙○○間就侵占
    系爭支票乙事，具有犯意之聯絡，尚嫌速斷。
  (二)且依證人即豐益公司負責人丙○○於本院審理中證述：被告
    原是公司的會計，平常負責做帳、打出貨單、接聽電話、應
    收暨應付帳款的製作，向客戶收款方面，一般比較遠的客戶
    就附信封給他們寄支票回來，如果比較近的就由送貨的業務
    員帶公司大、小章順便去收支票或現金回來，本案齊豐公司
    是屬於近的客戶，就在我們隔壁巷子，本筆應收款是由業務
    員乙○○去收系爭支票，但支票收回來之後並沒有登簿記錄
    ，會計那裡有收款用的大、小章，送貨員要收客戶支票所使
    用的大、小章是向會計拿；公司款項如果收回來，都由我負
    責登入、做帳，被告並不會負責作這個工作，收取款項都入
    公司第一銀行板橋分行帳戶，而且都是我自己處理，不是會
    計處理；如果業務員要去收貨款，被告應該會知道，因為業
    務員要帶收款聯，而收款聯是被告製作，後來回來也要將收
    款聯交給會計，不過支票是交給我；又系爭票據上的公司大
    、小章是當時交由被告保管的那一套印章。據我事後詢問，
    齊豐公司的會計小姐說是峰益公司的一位小姐打電話來問貨
    款可否收，也有問是否可以塗銷禁止背書轉讓，但是是收回
    來才請他們塗銷禁止背書，還是收款的時候同時講，我不確
    定，齊豐公司的小姐也不知道是公司的那位小姐打電話說的
    ，但是我們公司只有我與被告是女性，不過是否有可能是乙○○請外面的女生打的，我也不清楚，齊豐公司因為與我們
    一年大概只有交易一筆，不是熟客，所以對於我們公司的人
    也不清楚，兩家公司距離幾步路而已，不過也可能沒有照過
    面。公司有借過業務員錢，我曾經借過乙○○錢，是用現金
    ，借了幾次不記得，但是最後一次是兩萬元，我是由薪資來
    扣款清償，所以沒有清償的就最後一次兩萬元等語（見本院
    卷第38至46頁），可認本案由客戶齊豐公司開立之系爭支票
    上，雖蓋有被告所保管之峰益公司大、小章，但被告將上開
    印章交由擔任業務員之乙○○前往向客戶齊豐公司收取系爭
    票據，因屬告訴人峰益公司之慣例，且證人乙○○因亦曾持
    有峰益公司之大、小章，故其於收取系爭票據後，即有可能
    持該印章逕行蓋印，而無透過被告同意取得該付印章抑或交
    由被告蓋印；且峰益公司之業務員於收取貨款後，不論現金
    或支票，因均交由負責人丙○○記帳，被告並未經手，則證
    人乙○○向齊豐公司收取系爭票據後，是否已交由證人丙○○記載入帳用以表示已由峰益公司領受一節，被告顯然無從
    知悉，倘證人乙○○確實曾向被告表示該張支票已交給負責
    人丙○○，是嗣後再由丙○○出借等語，被告除另向證人丙○○確認外，應無從藉由他法確認乙○○所述內容之真偽，
    更何況證人丙○○已不否認之前曾有數次借錢給乙○○之舉
    措，是被告抗辯：乙○○收受系爭齊豐公司之貨款後，已將
    收款聯交回來，並說支票已交給老闆娘丙○○，幾天後又持
    系爭支票表示其向證人丙○○借錢，但因老闆娘無現金，故
    將此張支票借給他，當時支票上面已經蓋好章，伊並無再向
    證人丙○○確認等語，尚非不合理，被告因此相信證人乙○○所述，進而協助將此張支票存入被告於第一商業銀行之帳
    戶內，亦無違於常情。公訴人以證人丙○○之指訴，而指被
    告有與乙○○共犯系爭業務侵占暨偽造私文書之犯行，仍有
    未合。至公訴人雖亦質疑系爭支票因有塗銷背書轉讓之註記
    ，被告於收受系爭支票時，應會予以懷疑云云，然依證人丙○○在本院證述：峰益公司與齊豐公司的交易次數很少，付
    款方式都是支付支票，他們的支票上面都會記載禁止背書轉
    讓，這個好像是他們公司的習慣，與齊豐公司之交易一年大
    概只有1 筆等語（參本院卷第39、45頁），顯見告訴人峰益
    公司因無經常與齊豐公司進行交易，並因而經常持有齊豐公
    司開立之票據，再佐以被告實際任職之期間，可徵被告於收
    受系爭支票後，縱發現該紙票據有塗銷背書轉讓之記載，亦
    非當然即可發現有異。公訴人上揭主張，仍難採為對被告不
    利之認定。
  (三)至於告訴人所提出之出貨單、齊豐公司簽收單、系爭支票影
    本等件，均僅能證明本案係由證人乙○○向齊豐公司收受系
    爭票據之事實，仍無法證明被告確實知悉且與乙○○有基於
    犯意之聯絡，而將齊豐公司開立之系爭支票予以侵占入己之
    情事，無足作為不利於被告之認定。此外，復查無其他積極
    證據，足認被告有業務侵占系爭票據，並於該紙支票背面偽
    蓋峰益公司及負責人之大小章等偽造文書行為，揆諸前揭法
    條及判例意旨，應認其犯罪嫌疑不足。
五、綜上所述，公訴人所舉之前揭事證，因仍無法推翻被告上開
    所辯，故被告是否構成公訴人所指之業務侵占暨行使偽造私
    文書等犯行，本院認為尚存有合理之懷疑，猶未到達確信其
    為真實之程度。此外，檢察官復未提出其他積極證據，資以
    證明被告確有其所指上揭之犯行，揆諸前揭法律規定與最高
    法院判例要旨說明，既無足夠證據確信公訴意旨此部分之指
    述為真實，不能證明被告此部分犯罪，本院應為被告此部分
    無罪判決之諭知，以昭審慎。
據上論斷，應依刑事訴訟法第301 條第1項，判決如主文。
本案經檢察官江祐丞到庭執行職務。
中    華    民    國    97    年    11    月    11    日
                  刑事第十八庭  審判長法  官  林淑婷
                                      法  官  饒金鳳
                                      法  官  邱景芬
以上正本證明與原本無異
如不服本判決應於送達後10日內向本院提出上訴狀
                                書記官  曾千庭
中    華    民    國    97    年    11    月    12    日


司法院資訊處製作；財團法人民間司法改革基金會備份。
